【裁判字號】    99,勞上易,39
【裁判日期】    990622
【裁判案由】    給付退休金
【裁判全文】
臺灣高等法院民事判決                99年度勞上易字第39號
上  訴  人  台灣森永製股份有限公司
法定代理人  丙○○
訴訟代理人  乙○○
            高涌誠律師
            許樹欣律師
            黃旭田律師
被  上訴人  甲○○
訴訟代理人  李宗憲律師
上列當事人間請求給付退休金事件，上訴人對於中華民國99年2
月2日臺灣士林地方法院98年度勞訴字第74號第一審判決提起上
訴，本院於99年6月8日言詞辯論終結，判決如下：
    主      文
上訴駁回。
第二審訴訟費用由上訴人負擔。
    事實及理由
一、被上訴人主張：伊於民國68年3月1日起至上訴人公司任職，
    從事搬運等勞力工作，迄97年4月2日退休止工作年資共29年
    1月又2日，依勞動基準法（下稱勞基法）第55條規定計算退
    休金基數為44.5。伊自96年10月起至97年3月止，每月平均
    工資為新臺幣（下同）6萬7,208元，上訴人應給付伊退休金
    299萬763元。詎上訴人故意不將伊之加班費（含具有加班費
    性質之早班津貼）計入平均工資計算，脫免其應付退休金之
    責任，僅給付伊退休金177萬8,888元，尚短付121萬1,875元
    。爰依勞基法第53條及第55條規定，請求上訴人給付退休金
    121萬1,875元，及自起訴狀繕本送達之翌日起至清償日止，
    按週年利率5%計算之利息，並陳明願供擔保，請准宣告假執
    行（原審判決上訴人應給付被上訴人120萬1,945元，及自98
    年10月24日起至清償日止，按週年利率5%計算之利息，駁回
    被上訴人其餘之訴。被上訴人就其敗訴部分，未據聲明不服
    ，已告確定）。並答辯聲明：上訴駁回。
二、上訴人則以：被上訴人為工作年資已滿25年之屆退員工，本
    屬伊公司所設管制加班規定之管制範圍內，不得任意申請加
    班。伊公司所設非有必要，不讓屆退人員加班之措施，乃目
    前民營企業或政府各機關單位所採行。被上訴人為爭取較多
    加班機會俾增加收入，於95年10月28日承諾兩年內縱已符合
    勞基法所規定得申請退休之條件，亦不會辦理退休，並簽立
    切結書（下稱系爭切結書）。伊相信被上訴人於簽立系爭切
    結書後兩年內不會辦理退休，亦即不會有將加班費（含具有
    加班費性質之早班津貼）計入退休金平均工資之情形，基於
    照顧員工生活之理念，始同意給予被上訴人較多之加班機會
    。換言之，被上訴人於簽立系爭切結書時，即知悉系爭切結
    書之目的係使伊無須將加班費（含具有加班費性質之早班津
    貼）計入退休金平均工資，應屬兩造已就計算退休金之工資
    或平均工資達成協議。被上訴人竟違背承諾，經大量加班後
    ，即於97年4月2日退休。伊計算被上訴人之退休金時，依兩
    造已達成之上開協議，未將被上訴人之加班費（含具有加班
    費性質之早班津貼）計入退休金，以3萬9,900元為被上訴人
    之平均工資而為計算，並無短少給付之情形。原審法院98年
    度易字第204號刑事判決及本院98年度上易字第2642號刑事
    判決，亦均同此認定。被上訴人主張應將該加班費計入退休
    金之計算基礎，有違誠信原則及雙方之協議，且亦對伊公司
    其他員工不公平。又被上訴人係自68年3月1日起任職於伊公
    司，並於97年4月2日退休，其工作年資共29年1月又2日，依
    勞基法第55條規定退休金基數為44.5，被上訴人之平均工資
    應自96年10月3日起計算至97年4月2日止，其1個月平均工資
    為6萬6,985元，則被上訴人之退休金應為298萬833元。扣除
    伊已給付之177萬8,888元，伊應再給付被上訴人之退休金數
    額為120萬1,945元等語，資為抗辯。並上訴聲明：(一)原判決
    廢棄。(二)被上訴人在第一審之訴駁回。
三、兩造不爭執之事實：
  (一)被上訴人自68年3月1日起受僱於上訴人公司，於94年7月1日
    勞工退休金條例施行後，選擇適用勞基法之退休金規定（勞
    退舊制），申請自97年4月2日退休，其工作年資為29年1月
    又2日，退休金基數為44.5。
  (二)被上訴人曾於95年10月28日簽立系爭切結書，承諾其為配合
    上訴人公司生產作業之需，須長期加班，雖已達退休條件，
    但保證近兩年不會退休，並切實遵守。
  (三)被上訴人96年10月至97年3月之工資結構詳如原審98年度士
    勞簡調字第23號卷〈下稱調字卷〉第7-8頁之上訴人公司人
    員薪資單所載，其中特假買回97年1月之2萬1,903元及97年2
    月之紅包200元，均不列入平均工資之計算基礎。
  (四)被上訴人96年10月1日及96年10月2日因加班，上訴人應給付
    其早班津貼為120元及以日薪1,330元乘以正常加班點數0.91
    6531之加班費1,219元。另被上訴人97年4月1日及2日之工資
    為2,660元。
  (五)被上訴人退休後，上訴人公司已給付被上訴人退休金177萬8
    ,888元。
四、被上訴人主張其退休前6個月內，自上訴人公司領取之加班
    費及早班津貼應列入平均工資之計算基礎等語，則為上訴人
    所否認，並以上開情詞置辯。經查：
  (一)按「工資：謂勞工因工作而獲得之報酬；包括工資、薪金及
    按計時、計日、計月、計件以現金或實物等方式給付之獎金
    、津貼及其他任何名義之經常性給與均屬之」、「本法第二
    條第三款所稱之其他任何名義之經常性給與係指左列各款以
    外之給與。一、紅利。二、獎金：指年終獎金、競賽獎金、
    研究發明獎金、特殊功績獎金、久任獎金、節約燃料物料獎
    金及其他非經常性獎金。三、春節、端午節、中秋節給與之
    節金。四、醫療補助費、勞工及其子女教育補助費。五、勞
    工直接受自顧客之服務費。六、婚喪喜慶由雇主致送之賀禮
    、慰問金或奠儀等。七、職業災害補償費。八、勞工保險及
    雇主以勞工為被保險人加入商業保險支付之保險費。九、差
    旅費、差旅津貼及交際費。十、工作服、作業用品及其代金
    。十一、其他經中央主管機關會同中央目的事業主管機關指
    定者」，勞基法第2條第3款、勞基法施行細則第10條分別定
    有明文。又「加班費非勞基法施行細則第10條所列之款項，
    故屬經常性給與，勞工保險條例施行細則第33條將加班費納
    入月薪資總額」（78年2月25日司法院第14期司法業務研究
    會期討論意見參照）。被上訴人於96年10月間起至97年3月
    間止，既由上訴人公司處領取加班費及早班津貼，則該早班
    津貼具有加班費之性質，揆諸上開說明，均應認屬工資。
  (二)被上訴人簽立系爭切結書僅承諾「本人甲○○為配合公司生
    產作業之需，須長期加班。雖已達退休條件，但保證近兩年
    內不會退休，並切實遵守」（調字卷第31頁），觀其文義，
    僅限制被上訴人退休之權利，尚難認兩造已就被上訴人如申
    請退休時，退休金應如何計算達成協議。至上訴人公司及其
    法定代理人被訴違反勞基法之刑事案件，原審98年度易字第
    204號刑事判決及本院98年度上易字第2642號刑事判決（調
    字卷第32-37頁、原審卷第28-33頁），雖依證人張美媛、楊
    承明、李福等人之證述，認定兩造曾就計算退休金之工資或
    平均工資達成協議，惟查，證人楊承明及李福並未就上訴人
    所抗辯兩造已就計算退休金時不計入加班之方式達成協議為
    任何證述；僅證人張美媛略證稱：伊曾向被上訴人解釋如提
    早退休，加班費將不計入云云，並未明確證述被上訴人是否
    同意證人張美媛所解釋之內容。上開刑事判決本於罪疑唯輕
    之思維，認定上訴人公司及其法定代理人並無違反勞基法第
    55條第1項、第81條第1項之犯罪故意，尚難據以推認兩造已
    就計算退休金不計入加班費乙情達成協議。再者，依勞基法
    第1條規定，該法所定勞動條件，乃勞動條件之最低標準，
    即雇主與勞工所訂勞動條件，不得低於勞基法所定之最低標
    準，此為強制規定，倘有違反，依民法第71條規定，該法律
    行為無效。準此，兩造無論係就被上訴人於兩年內不得退休
    ，或就加班費不列入退休金計算基礎達成協議，分別有違勞
    基法第2條第3款關於工資應包含任何名義之經常性給與及同
    法第53條符合一定條件得自請退休之強制規定，均屬無效。
    上訴人抗辯兩造已就計算退休金之工資或平均工資達成協議
    云云，委無足取。
  (三)被上訴人主張其因長時間工作，導致頸椎第5、6節退化性關
    節炎併頸神經根病變、右肩滑囊炎、兩側肩旋轉肌腱炎，無
    法再為工作，迫不得已辦理退休乙節，業據提出財團法人振
    興復健醫學中心診斷證明書及祐民聯合診所一般診斷證明書
    為證（調字卷第10-11頁），已堪採據而未可認其申請退休
    係故意未遵系爭切結書之承諾；況上訴人公司於勞動契約之
    法律關係中，屬經濟之強勢，其未遵勞基法之相關規定，與
    被上訴人達成上開無效之協議，被上訴人主張協議無效，實
    與誠信原則無違。蓋倘以被上訴人違反誠信原則而反認協議
    有效，該違反強制規定之效力將不復存。上訴人公司抗辯被
    上訴人於簽立系爭切結書時，即知悉系爭切結書之目的係使
    日後計算退休金時無庸將加班費（含早班津貼）計入工資，
    兩造已就計算退休金之工資或平均工資達成協議，被上訴人
    請求將加班費及早班津貼列入平均工資計算，有違誠信原則
    云云，亦無足取。
  (四)次按「前項第一款退休金基數之標準，係指核准退休時一個
    月平均工資」、「平均工資：謂計算事由發生之當日前六個
    月內所得工資總額除以該期間之總日數所得之金額」，勞基
    法第55條第2項、第2條第4款分別定有明文。又「『一個月
    平均工資』等於勞工退休或資遣前六個月工資總額直接除以
    六」（行政院勞工委員會83年4月9日（83）台勞動二字第25
    564號函釋參照）。被上訴人自68年3月1日起受雇於上訴人
    公司，迄97年4月2日退休，應以自96年10月3日起至97年4月
    2日止所得工資總額作為其退休金平均工資之計算基礎。依
    被上訴人96年10月至97年3月之工資結構詳如上訴人公司人
    員薪資單6張所載：「96年10月之本期應付額（含職能薪資
    、其他津貼、超時加班費、早班津貼、正常加班費、伙食津
    貼等）為7萬2,888元、96年11月之本期應付額為8萬611元、
    96年12月之本期應付額為7萬1,214元、97年1月之本期應付
    額為11萬1,613元、97年2月之本期應付額為4萬9,126元、97
    年3月之本期應付額為3萬9,900元」（調字卷第7-8頁），其
    中97年1月特假買回之2萬1,903元及97年2月之紅包200元，
    均不列入平均工資之計算基礎。且被上訴人96年10月1日及9
    6年10月2日因加班，上訴人公司應給付其早班津貼為120元
    及以日薪1,330元乘以正常加班點數0.916531之加班費1,219
    元（元以下四捨五入，〈下同〉），共計為1,339元。是被
    上訴人自96年10月3日起至96年10月31日止之工資應為6萬8,
    889元（計算式：72,888 -(1,330x2)-1,339）、96年11月工
    資為8萬611元、96年12月工資為7萬1,214元、97年1月工資
    為8萬9,710元（計算式：111,613-21,903）、97年2月工資
    為4萬8,926元（計算式：49,126 -200）、97年3月工資為3
    萬9,900元、97年4月（1日及2日）工資為2,660元，總計為
    40萬1,910元，被上訴人退休時之月平均工資應為6萬6,985
    元（計算式：401,910/6=66,985）。
  (五)復按「勞工退休金之給與標準如左：一、按其工作年資，每
    滿一年給與兩個基數。但超過十五年之工作年資，每滿一年
    給與一個基數，最高總數以四十五個基數為限。未滿半年者
    以半年計；滿半年者以一年計」、「前項第一款退休金基數
    之標準，係指核准退休時一個月平均工資」，勞基法第55條
    第1項第1款、第2項分別定有明文。被上訴人自68年3月1日
    起受雇於上訴人公司，於94年7月1日勞工退休金條例施行後
    ，選擇適用勞基法之退休金規定（勞退舊制），於97年4月2
    日退休，其服務年資為29年1月又2日，退休金基數為44.5。
    被上訴人於退休時月平均工資為6萬6,985元，均已如上述。
    則被上訴人退休金數額應為298萬833元（計算式：66,985x4
    4.5 =2,980,833）。扣除上訴人公司已給付被上訴人之退休
    金177萬8,888元，被上訴人得再請求上訴人公司給付之退休
    金數額為120萬1,945元（計算式：2,980,833-1,778,888=1,
    201,945）。
  (六)末按「給付有確定期限者，債務人自期限屆滿時起，負遲延
    責任」、「遲延之債務，以支付金錢為標的者，債權人得請
    求依法定利率計算之遲延利息」，民法第229條第1項、第23
    3條第1項前段分別定有明文。又「雇主應給付之勞工退休金
    應自勞工退休之日起30日內給付之」，亦為勞基法施行細則
    第29條第1項所明定。上訴人應給付被上訴人之退休金，應
    自被上訴人退休之日起30日內給付之，上訴人迄未給付，應
    自被上訴人退休之日30日後負遲延責任，依前開規定，被上
    訴人就上開數額之退休金，原得請求上訴人自被上訴人退休
    日後31日即97年5月3日起至清償日止，按週年利率5%計付之
    遲延利息，茲被上訴人僅請求上訴人自起訴狀送達之翌日（
    即98年10月24日，調字卷第24頁）起至清償日止，按週年利
    率5%計付之遲延利息，自非無據。
五、綜上所述，被上訴人依勞基法第53條及第55條規定，請求上
    訴人給付退休金120萬1,945元，及自98年10月24日起至清償
    日止，按週年利率5%計算之利息之範圍內，核屬正當，應予
    准許。原審就此部分為上訴人敗訴之判決，並依兩造之聲請
    ，分別酌定相當之擔保金額准予宣告假執行及免為假執行，
    核無不合。上訴人上訴意旨指摘原判決此部分不當，求予廢
    棄改判，為無理由，應予駁回。
六、本件事證已臻明確，兩造其餘攻擊防禦方法及未經援用之證
    據，經本院審酌後，核與判決結果不生影響，爰不一一論述
    ，附此敘明。
七、據上論結，本件上訴為無理由，依民事訴訟法第449條第1項
    、第78條，判決如主文。
中    華    民    國    99    年    6     月    22    日
                    勞工法庭
                        審判長法  官   林金村
                              法  官   李慈惠
                              法  官   王麗莉
正本係照原本作成。
不得上訴。
中    華    民    國    99    年    6     月    22    日
                              書記官   余姿慧

司法院資訊處製作；財團法人民間司法改革基金會備份。
